ACORDAO-COMPLETO-2487183

ACÓRDÃO 8511/2022 ATA 42/2022 - SEGUNDA CÂMARA

VISTOS, relatados e discutidos estes autos de embargos de declaração opostos por Wania Lucia Pasquarelli do Nascimento perante o Acórdão 8116/2021-TCU-Segunda Câmara, que considerou ilegal seu ato de aposentadoria;
ACORDAM os Ministros do Tribunal de Contas da União, reunidos em Sessão da Segunda Câmara, com fundamento nos arts. 32, inciso II, e 34 da Lei 8.443/1992, diante das razões expostas pelo Relator, em:
9.1. conhecer e acolher parcialmente os embargos de declaração, de modo a conferir a seguinte redação ao item 9.3.1 do Acórdão 8116/2021-TCU-Segunda Câmara:
"9.3.1. avalie o atual estágio processual, a efetividade e o alcance das decisões proferidas nos autos da Apelação/Reexame Necessário 2006.34.00.012482-7/DF, do TRF-1ª Região (novo número 0012347-75.2006.4.01.34) , e da Ação Ordinária 0003580-77.2008.4.01.3400, da 4ª Vara da Justiça Federal do Distrito Federal, e promova, se for o caso, no prazo de 15 (quinze) dias, o ajuste da proporção da rubrica paga a título de quintos incorporados no período de 8/4/1998 até 4/9/2001 de acordo com a modulação estabelecida pelo STF no âmbito do RE 638.115/CE;"
9.2. dar ciência deste acórdão à embargante e à Secretaria-Geral de Administração do Tribunal de Contas da União.

Embargos de declaração opostos perante acórdão que considerou ilegal ato de aposentadoria.

Segunda Câmara

Tribunal de Contas da União.

3. Interessados/Responsáveis/Recorrentes:
3.1. Interessada: Wania Lucia Pasquarelli do Nascimento (XXX.072.771-XX).
3.2. Embargante: Wania Lucia Pasquarelli do Nascimento (XXX.072.771-XX).

Marcos Bemquerer Costa.

13.1. Ministros presentes: Antonio Anastasia (na Presidência), Aroldo Cedraz e Bruno Dantas (Relator).
13.2. Ministro-Substituto convocado: Marcos Bemquerer Costa.
13.3. Ministro-Substituto que alegou impedimento na Sessão: Marcos Bemquerer Costa.

BRUNO DANTAS

Ministro Bruno Dantas.

Cuidam os autos de embargos de declaração opostos por Wania Lucia Pasquarelli do Nascimento perante o Acórdão 8116/2021-TCU-Segunda Câmara, cuja parte dispositiva foi assim lavrada:
"VISTOS, relatados e discutidos estes autos em que se aprecia ato de aposentadoria emitido pelo Tribunal de Contas da União,
ACORDAM os Ministros do Tribunal de Contas da União, reunidos em sessão da Segunda Câmara, diante das razões expostas pelo Relator, e com fundamento no art. 71, incisos III e IX, da Constituição Federal de 1988, c/c os arts. 1º, inciso V, 39, inciso II, e 45 da Lei 8.443/1992, e ainda com o art. 260, § 1º, 261, caput e § 1º, e 262, caput e § 2º, do Regimento Interno do TCU, em:
9.1. considerar ilegal a aposentadoria de Wania Lucia Pasquarelli do Nascimento, negando o registro ao ato correspondente;
9.2. dispensar o ressarcimento das quantias indevidamente recebidas de boa-fé (enunciado 106 da súmula da jurisprudência predominante do TCU) ;
9.3. determinar ao Tribunal de Contas da União que:
9.3.1. no prazo de 15 (quinze) dias, faça cessar os pagamentos decorrentes do ato ora considerado ilegal, sob pena de responsabilidade solidária da autoridade administrativa omissa, até a emissão de novo ato, livre das irregularidades apontadas, a ser submetido à apreciação do TCU no prazo de 30 (trinta) dias;
9.3.2. no prazo de 15 (quinze) dias, dê ciência deste acórdão à interessada cujo ato ora é considerado ilegal, esclarecendo-lhe que o efeito suspensivo proveniente da interposição de recurso não a exime da devolução dos valores percebidos indevidamente após a notificação sobre o presente acórdão, em caso de não provimento do recurso porventura impetrado;
9.3.3. no prazo de 30 (trinta) dias, informe ao TCU as medidas adotadas, sem prejuízo de encaminhar comprovante sobre a data em que a interessada tomou conhecimento do contido no item anterior;
9.4. informar deste acórdão ao Tribunal de Contas da União."
2.	Ao apreciar o ato da embargante, o TCU reconheceu que os quintos por ela incorporados no período de 8/4/1998 a 4/9/2001 decorreriam de decisão administrativa, de modo que, nos termos definidos pelo Supremo Tribunal Federal no Recurso Extraordinário 638.115, referida fração não deve ser imediatamente excluída, mas convertida em parcela compensatória destacada, sujeita a absorções por quaisquer reajustes futuros.
3.	Na presente oportunidade, a embargante sustenta que o reconhecimento de seu direito à incorporação de quintos se deu na Ação Ordinária 0003580-77.2008.4.01.3400, da 4ª Vara da Justiça Federal do Distrito Federal, promovida pelo Sindicato dos Servidores do Poder Legislativo Federal e do TCU (Sindilegis) , cuja sentença já transitou em julgado, conforme elementos acostados aos autos (peças 6, 14 e 16) .
4.	Assim, em se tratando de vantagem amparada em decisão judicial transitada em julgado, a fração incorporada estaria imune a absorções, o que impede o TCU de fixar determinações corretivas para sua exclusão.
5.	Nesse cenário, a embargante requer seja sanada a omissão apontada, com reforma da decisão, para:
	a) considerar legal e registrar sua aposentadoria, na linha dos Acórdãos 5.403/2020 e 5.683/2020, ambos da Segunda Câmara; ou
	b) considerar ilegal sua aposentadoria, tornando insubsistentes as determinações relativas à sustação dos pagamentos amparados pela decisão judicial transitada em julgado, por estar imune a absorções, em consonância com a jurisprudência do STF (RE 638.115/CE) .
	É o relatório.

não há

Procurador Sergio Ricardo Costa Caribé.

embargos de declaração. alegação omissão na decisão embargada. conhecimento. acolhimento parciaL. NOVA REDAÇÃO PARA O ITEM 9.3.1 DO ACÓRDÃO 8.116/2021-TCU-SEGUNDA CÂMARA.

APOSENTADORIA (APOS)

Secretaria de Fiscalização de Integridade de Atos e Pagamentos de Pessoal e de Benefícios Sociais (Sefip).

Trata-se de embargos de declaração opostos por Wania Lucia Pasquarelli do Nascimento perante o Acórdão 8116/2021-TCU-Segunda Câmara, que considerou ilegal seu ato de aposentadoria e determinou a cessação dos pagamentos relativos à fração de quintos incorporada no período de 8/4/1998 até 4/9/2001.
2.	Referida fração deveria, então, ser transformada em parcela compensatória a ser absorvida por reajustes salariais, por se tratar de parcela incorporada por decisão administrativa, consoante o entendimento construído pelo Supremo Tribunal Federal no Recurso Extraordinário 638.115.
3.	Satisfeitos os requisitos atinentes à espécie, os presentes embargos merecem ser conhecidos, com fundamento nos arts. 32, inciso II, e 34 da Lei 8.443/1992.
4.	Em suma, a embargante alega: a) que a incorporação de quintos pelo exercício de função no período de 8/4/1998 até 4/9/2001 obedeceu a Acórdão do TRF-1ª Região, prolatado nos autos da Apelação/Reexame Necessário 2006.34.00.012482-7/DF (novo número 0012347-75.2006.4.01.34) ; e b) que foi arrolada na Ação Ordinária 0003580-77.2008.4.01.3400, da 4ª Vara da Justiça Federal do Distrito Federal, cuja sentença transitou em julgado, de acordo com as informações veiculadas pelo Sindicato do Servidores do Poder Legislativo Federal e do TCU (Sindilegis) . Defende, assim, que a fração incorporada estaria imune a absorções.
5.	Vê-se, portanto, que, segundo a interessada, sua incorporação de quintos no período de 8/4/1998 até 4/9/2001 decorre de sentença proferida nos autos da Apelação/Reexame Necessário 2006.34.00.012482-7/DF - TRF-1ª Região, sem notícia de trânsito em julgado desse aresto. Por outro lado, a embargante alega que estaria arrolada em outro processo que também cuidou da incorporação de quintos no referido período e que já teria transitado em julgado (Ação Ordinária 0003580-77.2008.4.01.3400 - 4ª Vara da Justiça Federal do Distrito Federal) .
6.	Nessas circunstâncias, cabe à administração do Tribunal de Contas da União avaliar o atual estágio processual, a efetividade e o alcance das referidas decisões judiciais para, se for o caso, observar a modulação fixada pelo STF no RE 638.115, o que enseja o acolhimento parcial dos embargos para esse ajuste na parte dispositiva da deliberação.
7.	Por outro lado, não merece acolhida o pedido de que o ato seja considerado legal e registrado. É que a ilegalidade do ato se assenta na tese fixada pelo STF ao apreciar o referido recurso extraordinário no sentido de que "Ofende o princípio da legalidade a decisão que concede a incorporação de quintos pelo exercício de função comissionada no período de 8/4/1998 até 4/9/2001, ante a carência de fundamento legal", o que impõe a negativa de registro à concessão, nos exatos termos da deliberação embargada.
8.	Feitas essas considerações, a proposta que apresento é no sentido de acolher parcialmente os embargos para ajustar a redação do item 9.3.1 do Acórdão 8116/2021-TCU-Segunda Câmara, a fim de que a administração do Tribunal de Contas da União avalie o atual estágio processual, a efetividade e o alcance das decisões judiciais referidas pela embargante.
	Ante o exposto, voto por que o Tribunal adote a deliberação que ora submeto à apreciação deste Colegiado.
TCU, Sala das Sessões Ministro Luciano Brandão Alves de Souza, em 6 de dezembro de 2022.
Ministro BRUNO DANTAS 
Relator